最高法院民事判決　　　　　　九十六年度台上字第一二四○號
上　訴　人　乙○○
訴訟代理人　黃勝和律師
被 上訴 人　甲○○
上列當事人間請求分配剩餘財產等事件，上訴人對於中華民國九
十五年十二月五日台灣高等法院第二審判決（九十五年度家上字
第一一八號），提起一部上訴，本院判決如下：
    主  文
原判決關於命上訴人再給付被上訴人新台幣三百二十五萬九千零
三十四元本息及該訴訟費用部分廢棄，發回台灣高等法院。
其他上訴駁回。
第三審訴訟費用，關於駁回其他上訴部分，由上訴人負擔。
    理  由
本件被上訴人主張：兩造於民國八十三年五月十八日結婚，婚後
育有一子鄭光祐，上訴人婚後動輒辱罵、毆打伊，對伊造成身體
及精神上痛苦，顯已逾越夫妻通常所能忍受之程度，而達不堪同
居虐待之程度。且上訴人自九十二年十一月間離家出走，此後即
未再返家或告知其行止，子女均賴伊扶養，上訴人並未分擔，惡
意遺棄伊在繼續狀態中，爰請求判命准兩造離婚，兩造未成年之
子鄭光祐其權利義務之行使及負擔由伊任之。又兩造離婚之原因
為上訴人虐待、惡意遺棄伊，上訴人不顧婚姻、家庭，致使伊生
活備受干擾，精神上深受打擊，受有莫大之痛苦，伊就離婚事件
之造成，並無可得歸責之處，爰依民法第一千零五十六條之規定
，請求判命上訴人給付非財產上損害賠償新台幣（下同）一百萬
元本息。另兩造於婚前共同購買系爭房地，並由伊申辦勞工貸款
，且長期繳交貸款，現該房地因上訴人離家，伊無力繳納銀行貸
款，遭債權人查封拍賣，得款九百二十八萬元，扣除貸款債務約
二百八十萬元，尚有六百五十一萬八千零六十九元，而此為兩造
於婚姻關係存續中取得，且兩造並未約定夫妻財產制，伊自得依
民法第一千零三十條之一規定，請求上訴人給付二分之一即三百
二十五萬九千零三十四元。而倘認系爭房地係兩造婚前之財產，
系爭房地係伊與上訴人於婚前共同購買，而信託登記於上訴人名
義，並由伊申辦勞工貸款，且長期繳交貸款，今系爭房地既為法
院拍賣，且伊已請求離婚，伊即得終止兩造間之信託關係，並以
補正上訴狀繕本送達上訴人為終止信託關係之意思表示，變更請
求上訴人返還系爭房地法拍後剩餘價金中二分之一即三百二十五
萬九千零三十四元予伊。另兩造未成年之子鄭光祐由伊扶養，伊
於九十五年底即將失業，且上訴人自承其生存及謀生條件均優於
伊，其就兩造離婚後未成年子女之扶養費用之分擔比例自應高於
伊，並負擔至鄭光祐成年之日止；又伊自上訴人離家後獨自扶養
鄭光祐，為上訴人支付鄭光祐之扶養費用，伊亦得依不當得利法
則，請求上訴人給付伊已代墊之扶養費五十六萬元本息等語。爰
求為命上訴人給付上述數額，並加計法定遲延利息之判決（第一
審判決准許被上訴人離婚之請求，兩造所生未成年之子鄭光祐其
權利義務之行使或負擔由被上訴人任之（上訴人就此並未提起上
訴，已告確定），並判命上訴人應自兩造離婚確定（即被上訴人
單獨行使或負擔未成年之子鄭光祐權利義務時）起，至鄭光祐成
年之日止，按月給付被上訴人有關鄭光祐之扶養費用一萬一千九
百八十一元；及應給付被上訴人四十萬元非財產上損害賠償，而
駁回被上訴人有關夫妻剩餘財產分配部分之請求。被上訴人就其
敗訴部分聲明不服，其中關於未成年之子鄭光祐之扶養費用，於
原審除請求上訴人每月再給付八千零十九元外，並追加依不當得
利請求上訴人給付其業已代上訴人墊付之鄭光祐扶養費五十六萬
元。關於夫妻剩餘財產分配部分，則請求上訴人返還系爭房地已
拍賣價款扣除銀行貸款後剩餘款項六百五十一萬八千零六十九元
中之一半即三百二十五萬九千零三十四元。原審判決上訴人應自
離婚判決確定翌日起至鄭光佑成年之日止，按月於每月一日再給
付被上訴人有關鄭光祐之扶養費用三千九百九十三元，及再給付
被上訴人二十萬元非財產上損害賠償，且應給付三百二十五萬九
千零三十四元本息及四十七萬七千一百四十三元本息。原審判決
後，上訴人僅就原審命其給付三百二十五萬九千零三十四元本息
及四十七萬七千一百四十三元本息部分，提起第三審上訴）。
上訴人則以：依兩造之謀生能力比較，伊之生存條件較被上訴人
為可靠及穩定，被上訴人實不應利用孩子年幼無知，唆使其向伊
要求給付金錢，伊亦有扶養鄭光祐之意，且有意盡快付諸實現盡
伊應盡責任。另系爭房地係伊於兩造結婚前獨資購買，貸款亦係
由伊承接前屋主向中央信託局申貸而得，貸款亦均由伊繳納，伊
獨資付清所有工程款後，約二個月始與被上訴人結婚。至被上訴
人主張之勞工貸款，係其自為，且係於伊繳交貸款一段時間後始
申貸，足見系爭房地並非兩造共同購買，更無信託關係可言等語
，資為抗辯。
原審以：查上訴人已自承依其生存條件，其謀生能力較被上訴人
為可靠及穩定，而被上訴人至九十五年年底即可能面臨失業之境
，且養育子女，除扶養外，尚需予以教育，培養其人格養成，成
長過程更需隨時注意其發展，被上訴人除需扶養鄭光祐而照顧其
日常生活起居外，對其人格發展所付之心力，當較未行使負擔鄭
光祐權利義務，僅給付金錢之上訴人為鉅，審酌上情及被上訴人
進行本件訴訟尚需聲請訴訟救助，認由上訴人負擔三分之二鄭光
祐之扶養費用為適當。是被上訴人得請求上訴人自離婚確定日起
（即由被上訴人單獨行使負擔鄭光祐權利義務時起），至鄭光祐
成年之日止，按月給付被上訴人關於鄭光祐之扶養費用一萬五千
九百七十四元（按：此部分已確定）。次查，被上訴人主張上訴
人自九十二年十一月離家迄今均未負擔鄭光祐扶養費用，均由其
扶養支付，上訴人就此均未爭執，而兩造之離婚事件因上訴人並
未上訴，已於九十五年四月二十六日確定，則自九十二年十一月
至九十五年四月二十六日止計二十九月又二十六日，依上開標準
，上訴人應負擔之扶養費用共四十七萬七千一百四十三元。是被
上訴人自得依不當得利之規定請求他方償還代墊其應分擔之扶養
費用，此部分之請求，於四十七萬七千一百四十三元範圍內為屬
正當，應予准許。至於系爭房地於八十三年三月七日取得所有權
，惟系爭房地確有以被上訴人中籤之勞工貸款進行貸款，被上訴
人主張兩造於婚前即討論以勞工貸款購屋者，即非無據，上訴人
稱抽籤結果通知書僅表示「可利用之機，並不等同於直接可以得
到實質作用」云云，尚難採取。被上訴人主張由其繳交系爭房地
之一般房貸與勞工貸款，業據提出由其書寫自八十三年七月二十
一日起至八十七年十一月二十七日止及九十三年七月二十九日、
九十三年十二月二十四日之匯款單據為證，匯款單上之匯款人固
均書寫上訴人名義，然收款人均為上訴人在中央信託局之帳戶，
顯見被上訴人係將款項匯入以繳納貸款。是堪認被上訴人主張系
爭房地係兩造於婚前共同購買者，而將其出資購買部分以上訴人
名義登記，即屬可採。被上訴人並無將該部分贈與上訴人之意，
則兩造間自成立信託關係。從而被上訴人於系爭房地遭拍賣後，
終止兩造之信託關係，請求上訴人返還系爭房地變價後扣除房貸
債務後之餘額之一半即三百二十五萬九千零三十四元，即屬有據
云云，爰命上訴人再給付被上訴人三百二十五萬九千零三十四元
本息，及四十七萬七千一百四十三元本息。
（一）原判決關於命上訴人再給付被上訴人三百二十五萬九千零
三十四元本息之上訴部分：查系爭房地於八十三年三月七日取得
所有權等情，為原審所確定之事實，則該房地係在信託法施行前
取得所有權，按當時有效之本院六十六年台再字第四二號判例謂
：所謂信託行為，係指委託人授與受託人超過經濟目的之權利，
而僅許可其於經濟目的範圍內行使權利之法律行為而言。查被上
訴人對系爭房地究如何授與上訴人超過經濟目的之權利，而僅許
可其於經濟目的範圍內行使權利之法律行為等情，悉未調查，僅
以系爭房地係兩造於婚前共同購買者，而將其出資購買部分以上
訴人名義登記，即認兩造間成立信託關係，而准許被上訴人此部
分之請求，尚嫌速斷。上訴論旨，指摘原判決關此部分違背法令
，求予廢棄，非無理由。
（二）原判決關於命上訴人再給付被上訴人四十七萬七千一百四
十三元本息之上訴部分：查此部分原審以前開理由為上訴人敗訴
之判決，經核於法洵無違誤。上訴論旨，就原審認定事實、取捨
證據之職權行使，指摘原判決關此部分違背法令，求予廢棄，非
有理由。
據上論結，本件上訴為一部有理由，一部無理由。依民事訴訟法
第四百七十七條第一項、第四百七十八條第二項、第四百八十一
條、第四百四十九條第二項、第七十八條，判決如主文。
中　　華　　民　　國　九十六　年　　五　　月　三十一　日
                      最高法院民事第八庭
                          審判長法官  朱　建　男
                                法官  顏　南　全
                                法官  許　澍　林
                                法官  鄭　傑　夫
                                法官  蘇　清　恭
      本件正本證明與原本無異
                                      書  記  官
中　　華　　民　　國　九十六　年　　六　　月　　八　　日
                                                Ａ